【裁判字號】    89,訴,56
【裁判日期】    891016
【裁判案由】    
【裁判全文】
臺灣臺東地方法院民事判決  八十九年度訴字第五六號
    原      告  丙○○
    訴訟代理人  蘇建榮律師
    被      告  展武建設有限公司
    法定代理人  乙○○
    被      告  甲○○
右當事人間確認起造人變更無效之訴事件，本院判決如左：
    主    文
確認坐落台東市○○段一九一八之八、一九一八之三九、一九一八之四○、一九一八
之四一、一九一八之四二、一九一八之四三地號上地上建物即門牌台東市○○路○段
四五六號、四五八號、四六○號、四六二號、四六六號鋼筋混凝土造房屋五棟，面積
共七九九點二五平方公尺，為展武建設有限公司所有。
訴訟費用由被告負擔。
    事    實
甲、原告方面：
  一、聲明：如主文第一項所示。
  二、陳述：
  （一）系爭房屋為被告展武建設有限公司（下稱展武公司）所有，茲為確定權利之
        歸屬，追加確認系爭房屋為展武公司所有之請求。
  （二）緣被告展武公司向原告購買座落台東市○○段一九一八之八地號土地（重測
        後為同段一九一八之四三、一九一八之三九、一九一八之四十、一九一八之
        四一、一九一八之四二地號）建築門牌台東市○○路○段四五六號、四五八
        號、四六○號、四六二號、四六六號鋼筋混凝土造房屋五棟（下稱系爭房屋
        ），並向台東縣政府以展武公司名義申請建造執照。房屋建造至三層結構完
        成後，僅餘鋁門窗及室內裝璜未完工，即以起造人名義變更為理由，向台東
        縣政府申請起造人變更為另一被告甲○○，並據以申領使用執照，惟名義變
        更後，甲○○並未實際承造，仍由展武公司繼續進行門窗等未完成部份之施
        工，並積欠證人謝慶豐等三人之工資。又展武建設有限公司向原告承購土地
        價款尚有新台幣二百九十二萬六千元未付，土地已移轉過戶予訴外人楊東山
        ，系爭房屋復將以甲○○名義辦理所有權登記，致原告無法求償，不得已提
        起本訴。
  （三）系爭房屋原即為三層樓房，而變更起造人名義之際，其三樓版及屋頂版配筋
        均已完工，並經建築師查驗通過，載明於變更起造人申請書內，準此：依最
        高法院七十年台上字第二二二一號、六十七年台上字第一二三四號、六十九
        年台上字第一六六號及七十年台上字第一七七九號等判決系爭房屋之結構已
        完成，雖尚未完全竣工，已足避風雨，可達經濟上之使用目的，即成為獨立
        之不動產，須辦理所有權移轉登記，不能以行政上變更起造人名義方式，取
        得房屋所有權；尤其六十七年台上字第一二三四號及七十年台上字第一七七
        九號判決，更認屋頂尚未完全完工，亦足以當之。另建造執照所載之起造人
        ，僅為聲請主管機關核發建造執照之人，非謂建造執照所載之起造人，必為
        興建建物而原始取得其所有權之人，其所有權之歸屬，以實際出資者為準，
        亦有最高法院七十年台上字第九七六號、七十二年台上字第一二八二號及七
        十六年台上字第二○五七號判決可資參照。是本件雖經變更起造人名義，其
        所有權仍應為出資興建之展武有限公司所有，要無可疑。展武有限公司向原
        告購買土地興建系爭房屋。原申請建造執照之人即為展武公司。展武公司已
        與原告簽署協議清償債務，並承認系爭房屋為展武公司所建造，有債權債務
        協議契約可憑。展武公司係委託世鋼營造承造，變更起造人後亦同，其另行
        僱工、購料施工，亦有謝慶豐等三人可證。綜上可知，系爭房屋之所有權乃
        為展武有限公司，其未辦保存登記，逕為起造人變更為被告甲○○，再由甲
        ○○申請所有權之登記，並非合法，故本件系爭房屋確為展武公司出資興建
        。
  三、證據：提出債權憑證、營利事業登記抄本、使用執照存根、債權債務協議契約
      書影本各一份，並聲請訊問證人謝慶豐、楊淑芬、馮耀志。
乙、被告展武公司方面：
    被告展武公司未於言詞辯論期日到場，亦未提出準備書狀作何聲明或陳述。
丙、被告甲○○方面：
    被告均未於言詞辯論期日到場，據其以前到場所為陳述略謂：被告展武公司因為
    積欠被告甲○○債務，故將系爭房屋變更起造人名義為被告甲○○，展武公司將
    起造人名義變更為甲○○時，系爭房屋之硬體設施皆已完成，只剩系爭房屋之隔
    局及磁磚尚未完成。原告與被告展武公司有債務糾紛，與被告甲○○尚無關係。
丁、本院依職權函台東縣政府建設課調閱系爭建物原建築執照、原使用執照及變更使
    用執照。
    理      由
一、按訴狀送達後，原告不得將原訴變更或追加他訴。但有下列各款情形之一者，不
    在此限：（一）被告同意者。（二）請求之基礎事實同一者。（三）擴張或減縮
    應受判決事項之聲明者。（四）因情事變更而以他項聲明代最初之聲明者。（五
    ）該訴訟標的對於數人必須合一確定時，追加其原非當事人之人為當事人者。（
    六）訴訟進行中，於某法律關係之成立與否有爭執，而其裁判應以該法律關係為
    據，並求對於被告確定其法律關係之判決者。（七）不甚礙被告之防禦及訴訟之
    終結者。民事訴訟法第二百五十五條第一項定有明文。本件原告起訴狀係以被告
    展武公司建造系爭房屋，起造人變更為甲○○無效，應恢復為展武公司。嗣訴之
    追加為確認系爭房屋為展武建設有限公司所有。故原告訴之追加，請求之基礎事
    實同一，且不須另行蒐集新訴訟資料，得認為不甚礙被告之防禦及訴訟之終結，
    依據首揭法條，原告訴之追加自屬合法，先予敘明。
二、本件被告皆未於言詞辯論期日到場，核無民事訴訟法第三百八十六條各款所列情
    形，爰依原告之聲請，由其一造辯論而為判決。
三、原告主張被告展武公司向原告購買座落台東市○○段一九一八之八地號土地（重
    測後為同段一九一八之四三、一九一八之三九、一九一八之四十、一九一八之四
    一、一九一八之四二地號）建築門牌台東市○○路○段四五六號、四五八號、四
    六○號、四六二號、四六六號鋼筋混凝土造房屋五棟（下稱系爭房屋），並向台
    東縣政府以展武公司名義申請建造執照，房屋建造至三層主體結構完成後，僅餘
    鋁門窗及室內裝璜未完工，即以起造人名義變更為理由，向台東縣政府申請起造
    人變更為另一被告甲○○，並據以申領使用執照，唯名義變更後，甲○○並未實
    際承造，仍由展武公司繼續進行門窗等未完成部份之施工，原告為被告展武公司
    之債權人，為此訴請確認系爭房屋為展武有限公司所有。被告甲○○則以被告展
    武公司因為積欠被告甲○○債務，故將系爭房屋變更起造人名義為被告甲○○，
    展武公司將起造人名義變更為甲○○時，系爭房屋之硬體設施皆已完成，只剩系
    爭房屋之隔局及磁磚尚未完成。原告與被告展武公司有債務糾紛，與被告甲○○
    尚無關係等語置辯。
四、按尚未完全竣工之房屋，已足避風雨，可達經濟上之使用目的，即成為獨立之不
    動產。依民法第七百五十八條規定，自須辦理所有權移轉登記手續，始能取得該
    房屋之所有權，不能以行政上變更起造人名義之方式，取後系爭房屋之所有權。
    此有最高法院七十年台上字第二二二一號判例意旨可參。本件原告主張系爭房屋
    由被告展武公司出資並申請建造執照，房屋建造至三層主體結構完成後，僅餘鋁
    門窗及室內裝璜未完工，即以起造人名義變更為理由，向台東縣政府申請起造人
    變更為另一被告甲○○，並據以申領使用執照等情，為被告甲○○所不爭執，並
    依台東縣政府建設課調閱系爭建物原建築執照、原使用執照及變更使用執照所示
    ，系爭建物於民國（下同）八十七年七月二十九日起造人由被告展武公司變更為
    被告甲○○時業完成屋頂版配筋，並早於同年六月一日、六月十三日及六月二十
    九日分別完成一、二、三樓之灌漿工程，故系爭房屋已成為獨立之不動產，應可
    認定。依據前揭最高法院判例之意旨，被告甲○○須依民法第七百五十八條規定
    ，辦理所有權移轉登記手續，始能取得該房屋之所有權，尚不能以行政上變更起
    造人名義之方式，取得系爭房屋之所有權，故系爭房屋仍屬被告展武公司所有。
    從而原告起訴確認系爭房屋，為被告展武建設有限公司所有，為有理由。
五、據上論結，原告之訴為有理由，依民事訴訟法第三百八十五條第一項前段、第七
    十八條判決如主文。
中      華      民      國    八十九    年      十      月    十六      日
                                臺灣臺東地方法院民事庭
~B法      官  黃莉莉
右為正本係照原本作成
如對本判決上訴須於判決送達後廿日內向本院提出上訴狀
中      華      民      國    八十九    年      十      月    十六      日
~B法院書記官  彭添財


司法院資訊處製作；財團法人民間司法改革基金會備份。
